臺灣高等法院民事判決
110年度勞上易字第73號
上  訴  人  台灣大哥大股份有限公司

法定代理人  蔡明忠  
訴訟代理人  吳俊緯律師
            劉懷先律師
被 上訴 人  黃高正  

訴訟代理人  趙元昊律師
            簡靖軒律師
上列當事人間請求損害賠償事件，上訴人對於中華民國110年4月
9日臺灣臺北地方法院109年度勞訴字第369號第一審判決提起上
訴，本院於110年9月14日言詞辯論終結，判決如下：
    主      文
上訴駁回。
第二審訴訟費用由上訴人負擔。
    事實及理由
一、上訴人主張：兩造於民國94年6月27日簽訂勞動契約（下稱
    系爭勞動契約），被上訴人自94年7月1日起至102年8月27日
    間受僱於伊，並自96年起擔任採購處主任管理師，職掌直營
    門市、加盟店、維修中心及辦公室裝潢工程相關之採購業務
    ，包含請購作業、廠商資格審查及評鑑、採購作業、訂購、
    合約簽訂、驗收、請款等事項。被上訴人明知處理伊對外採
    購業務時，應依系爭勞動契約第1項約定，遵守伊制訂之採
    購管理辦法、道德行為準則、誠信經營守則規定，不得利用
    職務關係向廠商收取任何不當利益，竟於97年9月9日起至10
    2年8月15日止，利用職務經手伊展店裝潢工程招標之機會，
    收受廠商沿山室內裝修工程有限公司（下稱沿山公司）及無
    盡藏築藝有限公司（下稱無盡藏公司，並與沿山公司合稱沿
    山等2公司）給付之佣金共1216萬4795元，乃故意以背於善
    良風俗之方法不法侵害伊之財產權，並違反系爭勞動契約，
    致伊受有溢付1216萬4795元工程款之損害，且嚴重影響商譽
    ，致伊受有非財產上之損害500萬元。被上訴人就其侵權行
    為、債務不履行及不當得利行為，應負損害賠償責任，一部
    請求被上訴人給付60萬元等情。爰依民法第184條第1項後段
    、第195條第1項、第227條第1項準用第226條第1項、第179
    條規定，及系爭勞動契約第11條第1項（起訴書誤載為第12
    條第1項）約定，求為命被上訴人給付60萬元，及加付自起
    訴狀繕本送達翌日起算法定遲延利息之判決。
二、被上訴人則以：上訴人並未舉證其受有溢付工程款1216萬47
    95元之損害，且其請求伊賠償商譽損失，亦無為理。又上訴
    人於102年間即以伊收取佣金為由提出刑事背信告訴，惟至1
    09年間始對伊請求侵權行為損害賠償，顯已罹於時效，伊自
    得拒絕給付等語，資為抗辯。
三、原審為上訴人敗訴之判決，上訴人不服，提起上訴，其聲明
    ：㈠原判決廢棄。㈡被上訴人應給付上訴人60萬元，及自起訴
    狀繕本送達翌日起至清償日止，按年息百分之5計算之利息
    。被上訴人答辯聲明：上訴駁回。
四、下列事項為兩造所不爭執，應可信為真實：
　㈠兩造於94年6月27日簽訂系爭勞動契約，被上訴人自94年7月1
    日起至102年8月27日間受僱於上訴人，並自96年起擔任採購
    處主任管理師。有系爭勞動契約為證（見原審調字卷㈠第19
    頁）。
　㈡被上訴人於97年9月9日起至102年8月10日止，收受無盡藏公
    司負責人謝文逢給付款項；於101年6月18日起至102年8月15
    日止，收受沿山公司給付款項365萬5992元（見本院卷第125
    至126頁）。
　㈢上訴人前以被上訴人收受沿山等2公司金錢為由，對被上訴人
    提出刑事背信告訴，經原法院103年度易字第257號、智慧財
    產法院105年度刑智上易字第83號刑事判決（下合稱系爭刑
    事判決；該刑事歷審案件，下稱系爭刑事案件）被上訴人無
    罪確定。有系爭刑事判決為證（見原審調字卷㈠第21至224頁
    ），且經本院調閱系爭刑事卷宗查明無訛。
　㈣上訴人以被上訴人違反系爭勞動契約第6條第1、2項約定之保
    密義務為由，依同條第4項約定，訴請被上訴人給付懲罰性
    違約金，經本院108年度勞上字第140號民事判決命被上訴人
    給付上訴人70萬1463元本息確定。有上開民事判決為證（見
    原審調字卷㈠第261至286頁）。
五、兩造之爭點如下：
　㈠上訴人依民法第184條第1項後段、第227條第1項準用第226條
    第1項、系爭勞動契約第11條第1項約定，主張被上訴人應就
    其所受溢付工程款1216萬4795元之損害，負損害賠償責任，
    有無理由？
　㈡上訴人依民法第179條規定，主張被上訴人應返還不當得利12
    16萬4795元，有無理由？
　㈢上訴人依民法第184條第1項後段、第195條第1項規定，主張
    被上訴人應就其所受商譽損害500萬元，負損害賠償責任，
    有無理由？
六、茲就兩造之爭點，說明本院之判斷如下：
　㈠被上訴人雖藉由擔任採購處主任管理師之職務之便，自沿山
    等2公司收受佣金1216萬4795元，違反系爭勞動契約第1條及
    上訴人之內部規定，惟上訴人未舉證其因被上訴人收受佣金
    而受有溢付工程款之損害1216萬4795元，則上訴人主張被上
    訴人應負侵權行為及債務不履行損害賠償責任，為無理由：
　⒈按故意以背於善良風俗之方法，加損害於他人者，負損害賠
    償責任；因可歸責於債務人之事由，致為不完全給付者，債
    權人得依關於給付遲延或給付不能之規定行使其權利；因可
    歸責於債務人之事由，致給付不能者，債權人得請求賠償損
    害；民法第184條第1項後段、第227條第1項、第226條第1項
    分別定有明文。其次，被上訴人違反系爭勞動契約任一約定
    ，或品行不良或有不務正業或其他不正行為時，如致上訴人
    受有損害者，被上訴人應負賠償責任，此觀系爭勞動契約第
    11條第1項約定明確（見原審調字卷㈠第19頁）。再者，損害
    賠償之債，以實際上受有損害為成立要件，且損害之發生與
    有責任原因之事實，二者間有相當因果關係為成立要件，故
    原告所主張損害賠償之債，如不合於此項成立要件者，即難
    謂有損害賠償請求權存在，且主張損害賠償請求權之人，依
    民事訴訟法第277條前段規定，對於其成立要件應負舉證責
    任（參照最高法院48年台上字第481號判例意旨、98年度台
    上字第1516號、107年度台上字第523號、第1958號判決意旨
    ）。
　⒉被上訴人自沿山等2公司收受1216萬4795元，確有違反系爭勞
    動契約第1條約定及上訴人之內部規定：
　⑴被上訴人為上訴人之員工，並自96年起擔任採購處主任管理
    師（見不爭執事項㈠），其執行職務應遵守法令及上訴人制
    定之管理規章（含道德行為準則），不得藉由職務之便，向
    承包商、供應商或其他利害關係人收受不正當利益，獲致私
    利。此經系爭勞動契約第1條約定明確，並有上訴人道德行
    為準則第3條、第4條第1項、第5、7條、誠信經營守則第2條
    第1項、第3、8、11條規定可稽（見原審調字卷㈠第19、287
    至290頁）。
　⑵上訴人主張被上訴人自97年9月9日起至102年8月10日止收受
    無盡藏公司負責人謝文逢給付之款項共850萬8803元，自101
    年6月18日起至102年8月15日止收受沿山公司給付之款項共3
    65萬5992元，共計1216萬4795元乙節，業於原審勞動調解程
    序列為兩造不爭執事項並記明於筆錄，復經被上訴人於原審
    審理時自認在卷（見原審調字卷㈡第10之1頁、訴字卷第24頁
    、調字卷㈠第114、156至224頁），依勞動事件法第30條第2
    項、民事訴訟法第279條第1項之規定，被上訴人應受拘束，
    並就前揭事實發生自認之效力，除有勞動事件法第30條第2
    項但書、民事訴訟法第279條第3項規定之情事外，被上訴人
    不得任意撤銷該自認。被上訴人嗣後改稱：伊否認收受無盡
    藏公司負責人謝文逢給付之850萬8803元，而撤銷該部分自
    認（見本院卷第125至126頁），惟未舉證證明該自認內容與
    事實不符，或因不可歸責於當事人之事由或依其他情形，上
    開陳述顯失公平情事，上訴人復無同意被上訴人撤銷該部分
    自認（見本院卷第134頁），故被上訴人撤銷該部分自認，
    即屬無據。準此，上訴人主張被上訴人自沿山等2公司收受1
    216萬4795元，應為可採。
　⑶被上訴人於系爭刑事案件自陳其自97年9月9日起至102年8月1
    0日止，收受無盡藏公司負責人謝文逢給付如系爭刑事二審
    判決附表一所示門市裝修工程1%至2%佣金，受領佣金合計85
    0萬8803元，又自101年6月18日起至102年8月15日止，沿山
    公司監工洪基程將相當於工程款6%至7%之金額匯入其設於彰
    化商業銀行南高雄分行帳號00000000000000號個人帳戶內，
    交由被上訴人保管存摺、印章，林榮逢保管提款卡，輪流提
    領該帳戶內如系爭刑事二審判決附表二所示之佣金予以朋分
    ，被上訴人取得365萬5992元（見系爭刑事影卷第16至21、3
    6至38頁）。其次，證人即無盡藏公司負責人謝文逢證稱：
    伊公司資金的週轉比較大，伊送發票請款，如被上訴人及林
    榮逢按正常程序幫伊跑流程，伊就可以按時拿到工程款；有
    一年，因伊公司與上訴人的新年度合約沒有按時下來而無法
    請款，伊的工程款被卡上千萬而無法按時支付款項，又有工
    程急著要施作，伊就請渠等幫伊催，請法務把合約發下來；
    伊認為給一點茶水錢，台語說手勢拿高一點，渠等願意幫伊
    早點跑請款流程，或過程中有卡到幫伊去問，讓伊可以按時
    或早點取得工程款，這樣做事會比較順遂，伊覺得這樣就夠
    了；因為伊承包的工程量很大，伊擔心若不給茶水錢，下一
    個工程款的請款會不會有問題，為了請款順利，就持續給付
    款項給被上訴人及林榮逢等語（見系爭刑事影卷第25、45、
    48、64至67、69頁）。證人即沿山公司監工洪基程證稱：伊
    公司施作上訴人工程完畢驗收後，伊會向被上訴人提出統一
    發票與請款單向上訴人請款，並於固定時間將承包上訴人工
    程後請款金額之7%匯至伊設於彰化商業銀行南高雄分行帳號
    00000000000000號帳戶，時間至102年8月為止，其後因未繼
    續施作上訴人之工程，故未再存錢進該帳戶，伊匯款給被上
    訴人及林榮逢的目的，就是希望請款順利等語（原審調字卷
    ㈠第362至363、376至377、402至403頁）。依上可知上訴人
    確實係藉由擔任採購處主任管理師之職務之便，自上訴人之
    承包商或其他利害關係人收受不正當利益，違反系爭勞動契
    約第1條及上訴人之內部規定，至為明確，系爭刑事判決亦
    同此認定（見原審調字卷㈠第60至61、147至149頁）。則上
    訴人主張被上訴人自沿山等2公司收受佣金1216萬4795元，
    堪為可採。
　⑷被上訴人雖辯稱：謝文逢係基於工程界的習慣，主動給付款
    項，且伊係基於借款而自洪基程收受365萬5992元，伊收受
    之1216萬4795元並非佣金云云。惟證人謝文逢、洪基程係基
    於請款順利而給付款項予被上訴人，業如前述，被上訴人於
    系爭刑事案件辯稱係基於消費借貸關係自謝文逢給付之金錢
    ，並於本院審理時，否認其收受謝文逢之款項係佣金云云，
    已無可取。其次，證人洪基程雖於系爭刑事案件稱：伊公司
    作完驗收後，被上訴人及林榮逢說他們沒有錢，問沿山公司
    利潤有多少，伊就拿現金給他們，後續伊公司款項下來，他
    們就跟伊講房貸、車款什麼的，伊就去彰化銀行申請了存摺
    簿，伊有問過他們這算是什麼錢，他們也都不講，伊想說以
    存摺為憑，把彰化銀行帳戶的存摺、印章、提款卡交給被上
    訴人，是因為要借錢給他們云云（見原審調字卷㈠第360、38
    9頁），惟證人洪基程又證：伊作一些百貨公司的工程，有
    些人也是會吃吃喝喝，吃吃喝喝的金額大概就是這個，一般
    工程界都有這個，伊想說錢如果沒還就算了等語（見原審調
    字卷㈠第376至377、390頁），可見證人洪基程並非基於消費
    借貸之意而給付款項予被上訴人。又被上訴人與洪基程關於
    借款之金額、利息、借貸期間均不明（見原審調字卷㈠第389
    至390頁），參以被上訴人未舉證其曾返還分文（見原審調
    字卷㈠第388頁），尚無足證明渠等間存有消費借貸關係。至
    被上訴人於系爭刑事二審審理期間，提出其與洪基程於105
    年12月29日簽訂之高雄市○○區○○○○○000○○○○○○000號調解書
    ，陳明彼等間係消費借貸關係（見系爭刑事影卷第73頁），
    亦無足為有利於被上訴人認定之依憑。準此，被上訴人上開
    抗辯，並不可採。
　⒊上訴人未舉證其因被上訴人收受佣金而受有溢付工程款之損
    害，主張被上訴人應負侵權行為及債務不履行損害賠償責任
    ，為無理由：
　⑴上訴人主張：廠商於報價時，會將得標後需支付之額外費用
    （例如佣金）列入營業成本，沿山等2公司既支付被上訴人
    佣金1216萬4795元，必會提高營業成本而列入報價，此乃一
    般周知之事實，伊確受有溢付與被上訴人受領之佣金同額之
    工程款損害云云。惟依民事訴訟法第278條第1項所謂事實於
    法院已顯著者，係指某事實為一般所周知，而法官現時亦知
    之者而言（參照最高法院28年渝上字第2379號判例意旨）。
    又廠商支付佣金者，是否確會提高營業成本而列入報價，因
    交易當事人及契約內容而異，並非所有交易均相同之，當非
    眾所週知之內容。本院100年度聲再字第241號刑事裁定、10
    2年度上易字第571號民事確定判決，固記載：「受訪價之廠
    商將來得標後需支付……等人額外之費用，造成營業成本提高
    ，於報價時必將該額外成本列入」、「因各廠商如無需支付
    被上訴人報酬，當可依正常成本及合理利潤設算而調降價格
    。而上訴人如知悉被上訴人收取對價之情事，亦無可能仍按
    原核定較高之底價，任由支付被上訴人對價之廠商得標……」
    等語（見原審調字卷㈠第232、243頁），僅係法院就個案審
    理時，判斷廠商會將得標後所需支付之額外費用（如佣金）
    列入營業成本，尚難據此逕認廠商支付佣金，必會提高營業
    成本而列入報價為一般周知之事實。上訴人仍應舉證沿山等
    2公司將其支付被上訴人之佣金列入營業成本而提高報價，
    致其受有溢付工程款1216萬4795元之損害，上訴人主張其就
    此部分事實無庸舉證云云，自不可取。
　⑵其次，證人謝文逢證稱：伊給付被上訴人之佣金是減少公司
    獲利，伊不會將佣金反應到工程標案上；被上訴人及林榮逢
    不是驗收單位，他們只是核對跟報表數量對不對，至於施工
    品質有勞安會、使用單位、CSMO、廣宣各看各的，所以品質
    的部份，不可能因為他們給方便，就可以隨便做，因其他單
    位也在看等語（見原審卷第161頁、系爭刑事影卷第67頁）
    。證人洪基程證稱：被上訴人及林榮逢曾問伊，沿山公司的
    利潤有多少，伊表示沿山公司是伊哥哥的，利潤有2成，伊
    哥哥會給伊12%，伊再給渠等6、7%，所以伊給被上訴人的佣
    金是從伊的獎金中支付，並未因此降低施工品質或以較差之
    材料取代等語（見原審調字卷㈠第361、402至403頁、系爭刑
    事影卷第29頁）。證人謝文逢、洪基程分別為無盡藏公司負
    責人、沿山公司監工，對於以何款項給付佣金予被上訴人，
    當知之甚詳，且與兩造間並無任何宿怨仇隙，復於系爭刑事
    案件具結擔保所證內容為真，當無甘冒偽證罪責為虛偽陳述
    之必要，上訴人復未舉證沿山等2公司承攬施作工程，因給
    付佣金使其工作有未具備約定之品質，或減少或滅失價值，
    或不適於通常或約定使用之瑕疵，則證人謝文逢、洪基程上
    開證述，應屬客觀可信。上訴人主張：證人洪基程證稱其係
    給付工程款2成利潤中之6、7%之佣金予被上訴人及林榮逢，
    又稱其承包「102年台南維修中心設計裝修案」並無利潤，
    可見證人洪基程證述前後矛盾，並不可採云云，並提出系爭
    刑事案件筆錄為證（見本院卷第25至35頁）。惟依證人洪基
    程所證，其係自其兄長給付之工程款利潤中，再分潤給付佣
    金，至於個別工程案是否確有利潤，即非所問，則上訴人摭
    取證人洪基程就個別不同工程案件之證述，逕認其證述前後
    矛盾而不可採云云，洵無足取。另上訴人雖主張證人謝文逢
    證述，與事實不符，無可採信云云，惟上訴人所提書證（見
    本院卷第37至49頁），僅係說明「101年新設直營門市85家
    工程案」之採購情形，難謂已具體指摘證人謝文逢上開證述
    有何與事實不符之處，則上訴人空言否認，亦無可取。
　⑶依證人謝文逢、洪基程上開證述，可知沿山等2公司係自工程
    款利潤中給付佣金予被上訴人。上訴人未舉證沿山等2公司
    將給付被上訴人之佣金列入營業成本而提高報價，其因此溢
    付與佣金同額之1216萬4795元工程款之事實（見本院卷第10
    4頁）。則上訴人主張被上訴人收受佣金，係故意以背於善
    良風俗之方法加損害於其財產權，且違反系爭勞動契約，應
    依民法第184條第1項後段、民法第227條第1項準用第226條
    第1項規定、系爭勞動契約第11條第1項約定，就其所受損害
    1216萬4795元負侵權行為及債務不履行損害賠償責任（見本
    院卷第104頁），為無理由。
　㈡上訴人未舉證被上訴人收受佣金，侵害應歸屬上訴人之利益
    ，則上訴人主張被上訴人應返還不當得利1216萬4795元，亦
    非有理：
　⒈按於「非給付型之不當得利」中之「權益侵害之不當得利」
    ，凡因侵害歸屬於他人權益內容而受利益，致他人受損害，
    即可認為基於同一原因事實致他人受損害，並欠缺正當性；
    亦即以侵害行為取得應歸屬他人權益內容的利益，而不具保
    有該利益之正當性，始構成無法律上之原因，成立不當得利
    （參照最高法院99年度台再字第50號判決意旨）。　　
　⒉上訴人主張：沿山等2公司給付佣金予被上訴人，必會提高營
    業成本而列入報價，被上訴人自沿山等2公司受有佣金之利
    益，致伊溢付同額之工程款予沿山等2公司而受有損害，係
    權益侵害型之不當得利，被上訴人自應返還不當得利1216萬
    4795元云云。惟查，上訴人係基於其與沿山等2公司間之工
    程契約給付工程款，與被上訴人自沿山等2公司收受佣金，
    核非出於同一侵害行為，則上訴人請求被上訴人返還不當得
    利，已嫌無據。上訴人復未舉證被上訴人收受之佣金1216萬
    4795元，係侵害應歸屬上訴人權益內容的利益，則上訴人主
    張被上訴人應返還不當得利1216萬4795元，亦非有理。
　㈢上訴人依侵權行為法律關係，請求被上訴人賠償商譽之非財
    產上之損害500萬元，已罹於民法第197條第1項前段規定之2
    年時效：
　⒈按消滅時效，自請求權可行使時起算；因侵權行為所生之損
    害賠償請求權，自請求權人知有損害及賠償義務人時起，2
    年間不行使而消滅；民法第128條前段、第197條第1項前段
    分別定有明文。關於侵權行為損害賠償請求權之消滅時效，
    應以請求權人實際知悉損害及賠償義務人時起算，且前引法
    條所謂知有損害，為知悉受有何項損害而言，對於損害額則
    無認識之必要（參照最高法院72年台上字第738號、49年台
    上字第2652號判例意旨）。
　⒉經查，上訴人於102年6月19日即以被上訴人疑似長年收取回
    扣、佣金，嚴重損害上訴人商譽，所為已涉犯刑法背信罪且
    情節重大為由，向內政部刑事警察局提出刑事告訴，有刑事
    告訴狀及檢附檢舉之電子郵件為證（見系爭刑事影卷第1至1
    4頁）。嗣被上訴人經臺灣臺北地方檢察署（下稱臺北地檢
    署）檢察官以犯刑法第342條第1項、第317條、第215條之背
    信、無故洩漏工商秘密及業務上文書登載不實罪嫌提起公訴
    ，並自103年2月10日陸續經媒體分別以標題：「台哥大爆採
    購弊案，2前主管收佣2千萬」、「台哥大2內鬼，收千萬回
    扣被訴」，報導被上訴人及林榮逢收受佣金乙事，有媒體報
    導為證（見原審調字卷㈠第255至260頁）。自上開情節觀之
    ，上訴人至遲於103年2月10日即已知悉被上訴人收受佣金及
    其商譽受有損害之事。惟上訴人遲於109年6月19日始提起本
    件請求（見原審調字卷㈠第7頁），顯已罹於時效。上訴人就
    其侵權行為損害賠償請求權是否罹於時效乙節，僅稱：「請
    鈞院依法審酌」（見本院卷第105頁），則被上訴人依民法
    第144條第1項規定拒絕給付（見原審調字卷㈠第339頁），自
    屬有據。又上訴人此部分之請求既已罹於時效，兩造關於上
    訴人之商譽是否因被上訴人收受佣金而受有損害所為攻防，
    本院即無再予論述之必要。則上訴人依民法第184條第1項後
    段、第195條第1項規定，主張被上訴人應就其商譽損失500
    萬元負非財產上之損害賠償責任，為無理由。
七、從而，上訴人依民法第184條第1項後段、第195條第1項、第
    227條第1項準用第226條第1項、第179條規定，及系爭勞動
    契約第11條第1項約定，請求被上訴人給付60萬元本息，為
    無理由，不應准許。原審為上訴人敗訴之判決，理由雖略有
    不同，惟結論並無二致，仍應予維持。上訴論旨指摘原判決
    不當，求予廢棄改判，為無理由，應駁回其上訴。並依民事
    訴訟法第78條規定，為訴訟費用負擔之判決。
八、本件事證已臻明確，兩造其餘之攻擊或防禦方法及所用之證
    據，經本院斟酌後，認為均不足以影響本判決之結果，爰不
    逐一論列，附此敘明。
九、據上論結，本件上訴為無理由，爰判決如主文。
中　　華　　民　　國　　110 　年　　10　　月　　5 　　日
                  勞動法庭
                      審判長法  官  胡宏文
                            法  官  楊雅清
                            法  官  陳心婷
正本係照原本作成。
不得上訴。
中　　華　　民　　國　　110 　年　　10　　月　　5 　　日

 　　　　　　　　　　　　 　書記官  黃麒倫